【裁判字號】    91,訴,1830
【裁判日期】    920514
【裁判案由】    家暴殺人未遂等
【裁判全文】
臺灣桃園地方法院刑事判決                        九十一年度訴字第一八三號
    公  訴  人  臺灣桃園地方法院檢察署檢察官
    被      告  乙○○
    指定辯護人  本院公設辯護人丁○○
右列被告因殺人未遂等案件，經檢察官提起公訴（九十一年度偵字第二一五六五號）
，本院判決如左：
    主  文
乙○○殺人未遂，處有期徒刑伍年貳月。扣案水果刀壹把，沒收之。
被訴恐嚇罪部分無罪。
被訴過失傷害罪部分公訴不受理。
    事  實
一、緣乙○○與丙○○為姐弟關係，二人屬家庭暴力防治法第三條第四款所規範之家
    庭成員。乙○○認為其姐丙○○積欠其金錢未還，經催討均不還，心生怨恨，遂
    生殺害其姐丙○○之犯意，持家中之水果刀一把預藏於外套口袋，於民國九十一
    年十二月一日下午二時四十分許，至丙○○位於桃園縣中壢市○○路○段十三號
    之居住處再次索討債務，丙○○僅償還新臺幣三千元，即拒絕再給付其他金額，
    乙○○竟揚稱「再不還錢，就要殺死妳」，隨即持前述預藏之水果刀，向丙○○
    胸前刺出，幸未刺中，其旁丙○○之子甲○○見狀，為免其母再遭刺殺，遂以空
    手抓住該水果刀刀刃，欲奪下水果刀，乙○○為免水果刀被奪，在可以注意之情
    形下，仍不注意可能傷害到甲○○之手之結果，抽回水果刀，造成甲○○受有右
    手掌及右上臂刀裂傷之傷害（過失傷害部分業據甲○○於本院審理中撤回告訴）
    。嗣因丙○○呼救，丙○○之夫陳明啟始自外進屋，發現甲○○與乙○○僵持不
    下，遂加入幫助甲○○，與甲○○合力將乙○○壓制逮捕，而由陳明啟將乙○○
    手中之水果刀奪下，經報警查獲上情，並扣押得該水果刀一把。
二、案經丙○○、甲○○訴由桃園縣警察局中壢分局報請臺灣桃園地方法院檢察署檢
    察官偵查起訴。
    理  由
壹、有罪部分
一、訊據被告乙○○對於前述持說水果刀預謀殺害丙○○未遂之事實坦承不諱，核與
    其警詢及偵查訊問筆錄內容大致相符。查被告持水果刀刺殺丙○○未遂之事實，
    業據證人即被害人丙○○、丙○○之子甲○○於本院證述經過在卷，核與其等之
    警詢及偵查訊問筆錄內容亦符；尚有證人即丙○○之夫陳明啟之偵查訊問筆錄一
    件，上載其見甲○○與被告奪刀僵持不下，而與甲○○合力奪下被告手中水果刀
    之情，經提示被告所不否認在卷。此外，復有扣案水果刀一把，刀刃長約八．一
    公分，外觀新穎，刀鋒銳利，經本院勘驗該水果刀，並提示予被告辨識無誤，及
    有公訴人之勘驗筆錄、相片各一件在卷可查；及為警於現場蒐證之相片四幀等證
    物在卷足證。
二、按被告之自白，不得作為有罪判決之唯一證據，仍應調查其他必要之證據，以察
    其是否與事實相符，刑事訴訟法第一百五十六條第二項就此定有明文。其立法目
    的乃欲以補強證據擔保自白之真實性，亦即以補強證據之存在，藉以限制向有「
    證據之王」稱號的自白在證據上之價值，質言之，本條項乃對於自由心證原則之
    限制，關於自白之證明力，採取證據法定原則，使自白僅具有一半之證明力，尚
    須另有其他補強證據以補足自白之證明力。而所謂補強證據，最高法院七十四年
    台覆字第一０號曾經加以闡釋：「指除該自白本身以外，其他足資以證明自白之
    犯罪事實確具有相當程度真實性之證據而言。雖其所補強者，非以事實之全部為
    必要，但亦須因補強證據與自白之相互利用，而足以使犯罪事實獲得確信者，始
    足當之」。依據本院經驗法則所示，一般殺人未遂案件之被告率皆矢口否認犯行
    ，惟本案被告係自始至終坦承犯行，又其明顯無精神狀態之情狀，過去亦無相關
    病史，業據被告及被害人丙○○陳述在卷，是其所為自白顯係任意性之自白，尚
    無虛偽之情，辯護人對於被告精神狀態之抗辯，尚無理由，附此敘明。復尚有前
    述二位證人即被害人與偵查中筆錄相符之證述、為被告所不否認之證人陳明啟之
    偵查訊問筆錄一件，及水果刀、現場相片等證物在卷足證，本案既有此等補強證
    據，足為證明被告任意性之自白屬實，本案罪證明確，被告犯行堪以認定，應予
    論罪科刑。
三、核被告乙○○持水果刀刺殺被害人之行為，係犯刑法第二百七十一條第二項、第
    一項之殺人未遂罪，按既遂罪之刑減輕之。爰審酌被告與被害人丙○○為姐弟關
    係，竟不知尊敬友愛其姐，僅因債務關係等瑣事，即心生怨恨及殺意，顯然血氣
    方剛、衝動行事之犯罪動機及目的，另被告持水果刀預謀殺人，幸經被害人之子
    及夫搶奪水果刀始未得逞，對於丙○○所生之心理及生理威脅及危險等犯罪手段
    及所生危害，及被告於犯罪後始終坦承犯行，犯後態度良好等一切犯罪情狀，從
    輕量處如主文所示之刑，以示懲戒，期被告經此次刑之執行後，期能學得教訓，
    謹慎行事。末查被告所持有如主文所示水果刀一把，為被告所有並供犯本案所用
    之物，業據被告自承在卷，爰依刑法第三十八條第一項第二款，併宣告沒收之。
貳、無罪部分
一、公訴意旨略以：如起訴書所載關於恐嚇犯行部分（如附件）。
二、公訴人認被告涉有前述先恐嚇被害人丙○○，繼又恐嚇被害人丙○○、甲○○及
    陳明啟三人之犯罪事實，無非係以告訴人即被害人丙○○、甲○○與警詢筆錄相
    符之偵查中指述，及證人陳明啟於偵查中之證詞，因認被告涉有刑法第三百零五
    條之恐嚇危安罪嫌。
三、按犯罪事實應依證據認定之，無證據不得推定其犯罪事實；又不能證明被告犯罪
    者，應諭知無罪之判決。刑事訴訟法第一百五十四條、第三百零一條第一項分別
    定有明文。復按告訴人之告訴，係以使被告受刑事訴追為目的，是其陳述是否與
    事實相符，仍應調查其他證據以資審認，最高法院五十二年台上字第一三００號
    判例亦同此見解，又此對於告訴人告訴之證據法則，對於非告訴乃論之罪之被害
    人供述亦同有適用之餘地，自屬當然。再按刑事訴訟上證明之資料，無論其為直
    接證據或間接證據，均須達於通常一般之人均不致有所懷疑，而得確信其為真實
    之程度，始得據為有罪之認定，若其關於被告是否犯罪之證明未能達此程度，而
    有合理之懷疑存在時，致使無從形成有罪之確信，在刑事訴訟「罪疑唯輕」、「
    無罪推定」原則下，根據「罪證有疑，利於被告」之證據法則，即不得遽為不利
    被告之認定，最高法院七十六年台上字第四九八六號判例意旨曾強調此一原則，
    足資參照。
四、訊據被告堅決否認有為前述恐嚇危安之犯行，辯稱：並未對被害人等說「交保出
    來，你們全家等死」等語。核與被告之警詢及偵查訊問筆錄內容均符，是被告此
    處否認犯行之抗辯始終一致。另查本院訊問本案告訴人丙○○、甲○○均稱，被
    告被壓制逮捕後，確實有對說出「交保出來，你們全家等死」等語，惟亦均陳稱
    認為被告當時所說為氣話等語。丙○○並稱不認為被告真的會如此做，因被告平
    常也如此說話等語（參見本院九十二年二月二十六日訊問筆錄、三月十三日審判
    筆錄），核與警詢及偵查訊問筆錄稱對於被告如此話語會害怕等語，已有前後不
    符之矛盾，尚有瑕疵所指。另查本院細閱證人陳明啟之偵查訊問筆錄，雖亦證稱
    被告有說如前恐嚇話語，惟稱並不會害怕等語在卷。再查本院參酌被告對於刑度
    明顯重於恐嚇罪許多之殺人未遂罪坦承不諱，惟對於恐嚇罪卻始終堅決否認之情
    狀，為合理之判斷，被告是否確有說出「交保出來，你們全家等死」等語，已有
    疑義，縱認被告確有說此等話語，另甫以當時被告已為陳明啟、甲○○壓制中，
    及丙○○所言被告向來如此說話等情狀判斷，被告內心之真意非欲恐嚇被害人，
    而被害人等亦不致心生畏懼，至多祇當被告所言為氣話，當屬合理懷疑之推論。
    至公訴人認被告持刀刺向被害人丙○○前，亦有為「如不還錢，就要殺死妳」等
    語。本院另輔以被告隨即即持水果刀刺向被害人之情觀之，僅得認此為著手殺人
    行為之前階行為，及用以判斷被告確有殺人犯意之情，否則所有殺人行為之前，
    所說出之「殺害被害人」等語，豈非均另構成恐嚇犯行，是此部分應屬與罰之前
    行為（亦有稱「不罰之前行為」者），換言之，此危險行為為殺人之實害行為所
    吸收，不予論罪。綜上所述，被告著手殺害被害人之行為前所說恐嚇話語屬學理
    上所稱與罰之前行為，乃殺人行為之部分，而為不罰之行為；而為被害人等壓制
    逮捕後，縱認有說恐嚇話語，依當時情狀被告所言當係氣話，被害人等亦不致心
    生畏懼，公訴人所提出之證據，無法消弭本院所產生合理之懷疑，而無法達確信
    被告有恐嚇犯行之心證，依前述證據法則之說明，自不得據僅被害人、證人尚有
    瑕疵之指述，遽斷被告之罪行。
五、綜上所述，公訴人所舉之證據，不足以證明被告確有刑法恐嚇危安之犯行。此外
    ，本院依職權調查本案現存及相關範圍之任何事證，仍查無其他積極之證據，足
    認被告確有公訴人所指犯行，公訴人既認被告此處所為，與前述經本院認定有罪
    之殺人未遂犯行，為實質競合之分論併罰關係，既不能證明被告有罪，依法即應
    諭知無罪之判決，以示審慎。
參、不受理部分
一、公訴意旨略以：如起訴書所載關於過失傷害犯行部分（如附件）。
二、按刑法第二百八十四條第一項之罪，須告訴乃論；告訴乃論之罪，告訴人於第一
    審辯論終結前，得撤回其告訴；又告訴乃論之罪，其告訴經撤回者，應諭知不受
    理之判決。刑法第二百八十七條、刑事訴訟法第二百三十八條第一項、同法第三
    百零三條第三款分別定有明文。再按法院諭知不受理之判決，得不經言詞辯論為
    之，刑事訴訟法第三百零七條另定有明文。
三、查本案過失傷害罪之告訴人即被害人甲○○認被告涉有刑法第二百八十四條第一
    項前段之傷害案件，提出告訴，經公訴人偵查結果，亦認被告係觸犯刑法該條罪
    嫌，依前述刑法第二百八十七條規定，刑法第二百八十四條第一項之罪，須告訴
    乃論。告訴乃論之罪之告訴為訴訟條件，必須審理時始終存在，否則即應為形式
    判決。本案告訴人於本院準備程序時當庭以言詞撤回告訴，有本院訊問筆錄一件
    在卷足證。依前述說明，此部分爰不經言詞辯論，逕為諭知不受理之判決。
據上論斷，應依刑事訴訟法第二百九十九條第一項前段、第三百零一條第一項、第三
百零三條第三款、第三百零七條，刑法第二百七十一條第二項、第一項、第二十六條
前段、第三十八條第一項第二款、第二項，判決如主文。
本案經檢察官蔡孟利到庭執行職務。
中      華      民      國    九十二    年      五      月    十四      日
                                  臺灣桃園地方法院刑事第二庭
                                      法  官  錢  建  榮
右正本證明與原本無異。
如不服本判決，應於判決送達後十日內向本院提出上訴狀( 應附繕本 )，上訴於臺灣
高等法院。
                                      書記官  劉  寶  霞
中      華      民      國    九十二    年      五      月    二十      日
附件：起訴書一件。
附錄本案論罪科刑法條全文
刑法第二百七十一條
殺人者，處死刑、無期徒刑或十年以上有期徒刑。
前項之未遂犯罰之。


司法院資訊處製作；財團法人民間司法改革基金會備份。
